福建金門地方法院民事判決　　　　　　　　　　　　　　　九十三年度訴字第二號
　　原　　　告　發美營造有限公司
　　法定代理人　丙○○
　　訴訟代理人　丁志達律師
　　　　　　　　陳錫川律師
　　被　　　告　開源營造股份有限公司
　　法定代理人　甲○○
　　訴訟代理人　乙○○
右當事人間請求給付工程款事件，本院判決如左：
    主    文
被告應給付原告新台幣玖拾捌萬陸仟柒佰玖拾元，及其中玖拾貳萬貳仟捌佰玖拾壹元
自民國九十二年七月九日起，其中陸萬參仟捌佰玖拾玖元，自民國九十三年八月一日
起，均至清償日止，按週年利率百分之五計算之利息。
訴訟費用由被告負擔。
本判決於原告以新台幣參拾參萬元供擔保後，得假執行。但被告如於假執行程序實施
前以新台幣玖拾捌萬陸仟柒佰玖拾元為原告預供擔保，得免為假執行。
    事實及理由
一、原告主張：(1)被告固址設高雄市，然於金門縣金湖鎮漁村一二二號設有事務所，
    綜理被告在金門地區所有之工程事宜。而本件訴訟乃緣於被告施作金門地區系爭
    工程之業務涉訟，依民事訴訟法第六條之規定，鈞院有管轄權；至被告之上開事
    務所或營業所是否向主管機關為設立登記，並不影響法定之管轄權；又金門縣既
    為系爭工程協議書之債務履行地，依同法第十二條規定，本件繫屬之法院亦有管
    轄權。(2)兩造於民國九十年十一月二十日簽訂工程協議書，由原告承攬被告所承
    包之中華電信股份有限公司台灣南區電信分公司（下稱中華電信公司）「金門區
    九十年度第一期土木併案積點工程」中之「金門區九十年度零星土木積點發包工
    程烈嶼局Ｓ８Ｕ○２５２１３手孔及配管等工程」（下稱系爭工程），嗣原告依
    約施作完成，並經被告報請中華電信公司金門營運處驗收完畢，詎被告不給付工
    程款，原告乃依協議書約定價格，按實際完工數量計算總工程款，訴請被告付款
    。然因起訴之初原告請求之工程款計算有誤，復於訴訟中依法擴張訴之聲明為新
    台幣（下同）九十八萬六千七百九十元（下稱系爭工程款），及其中九十二萬二
    千八百九十一元，自原告對被告催告清償期限屆滿翌日起，另六萬三千八百九十
    九元則自擴張聲明訴狀送達被告翌日起，均至清償日止，按年息百分之五計算之
    利息。(3)系爭工程之「工程協議書」是由被告承攬中華電信公司「金門區九十年
    度第一期土木併案積點工程」之工地主任何政榕與原告簽訂，且因趕工之故，該
    「工程協議書」乃事後為保障原告之權利而簽訂。原告曾多次向訴外人何政榕請
    求付款，因久候無著，原告乃於九十二年四月十六日向被告發函催告，並於其後
    交付系爭工程款統一發票予被告，此何以該統一發票之日期為九十二年六月。(4)
    被告曾函覆原告之存證信函表示，系爭工程協議書確由被告金門工地主任何政榕
    「代為簽訂」，但何政榕未向被告報繳等語；且被告亦自認「何政榕可以請小包
    ，顯見被告與何政榕間有代理或表見代理之關係。縱被告對其代理權限有所限制
    ，亦不得對抗善意第三人，系爭工程協議書對於被告自生效力。另簽定契約之公
    司大小章與該公司變更登記表之登記印鑑是否相同，不影響契約之成立等語。(5)
    提出工程協議書、驗收記錄、實際施作數量計算表、律師函及其回執、公司變更
    登記表、
    金門營運處開標／議比價／決標／流標／廢標記錄、工程驗收數量表、被告發包
    工程開工報告單等影本各一件為證，並聲明：如主文第一項所示，及願供擔保請
    准予宣告假執行。
二、被告則以：(1)被告主營業所設址於高雄市○○區○○街二六六號，且未向金門縣
    政府申請設立營業所，依民事訴訟法第一條第一項之規定，本件訴訟應由被告住
    所地之法院管轄。(2)系爭工程協議書之被告公司大小章，與被告之公司變更登記
    表及「中華電信股份有限公司金門營運處施工圖」之被告公司大小章不同；且被
    告承攬中華電信公司之工程完工日期為九十年九月六日及九十年八月三十一日，
    而系爭工程協議書卻在上開工程完工後之九十年十一月二十日始簽訂，其真實性
    令人置疑。另原告未於系爭工程完工時，即九十一年二月五日提出統一發票向被
    告請款，卻遲至九十二年五、六月開立統一發票，亦與工程慣例不符。(3)被告承
    攬中華電信公司「金門區九十年度第一期土木併案積點工程」後，雖全權委託訴
    外人何政榕處理該項工程之施工，且給付工程款共計三百八十七萬四千九百零三
    元，但被告並未授權何政榕與他人簽訂分包契約或協議書，系爭工程協議書乃何
    政榕擅自刻印並以被告之名義為之；而原告尚且自認未曾與被告接洽系爭工程事
    宜或向被告陳報工程進度，顯見系爭工程協議書與被告無涉。至被告所言「何政
    榕可以請小包」意指何政榕為被告之實際承包商，其如何雇用小包，均與被告無
    關等語，資為抗辯。(4)提出公司變更登記表、中華電信公司工程施工圖、驗收紀
    錄、原告統一發票、存證信函、工程付款明細等影本各一份為證，並聲明：駁回
    原告之訴，如受不利益判決，願供擔保請准免為假執行之宣告。
三、兩造不爭執事項：
（一）訴外人何政榕為被告承攬中華電信公司「金門區九十年度第一期土木併案積點
      工程」之工地負責人，並代表被告為上開工程之開標、決標，以及雇工施作工
      程之事宜。
（二）系爭工程協議書為原告與訴外人何政榕簽訂。
（三）系爭工程已完工並經中華電信公司驗收。
四、兩造爭執事項：
（一）本件訴訟應否移轉管轄。
（二）系爭工程協議書是否對被告發生效力。
五、得心證之理由：
（一）本件訴訟本院有管轄權，且原告擴張訴之聲明，於法有據：
  （１）按「對於設有事務所或營業所之人，因關於其事務所或營業所之業務涉訟者
        ，得由該事務所或營業所所在地之法院管轄。」、「因契約涉訟者，如經當
        事人定有債務履行地，得由該履行地之法院管轄。」，民事訴訟法第六條、
        第十二條分別定有明文。原告主張被告承攬中華電信公司「金門區九十年度
        第一期土木併案積點工程」，並在金門縣金湖鎮漁村一二二號設有事務所，
        以綜理包括系爭工程之金門地區工程事宜，合乎事理之常，且有被告受僱人
        於該址收受本院送達證書可憑，足以信實。則本件訴訟為被告金門地區事務
        所之工程業務涉訟，本院依法為管轄法院；又本件訴訟因系爭工程協書而生
        ，而系爭工程工地坐落於金門地區，承攬人即原告就其完成工作之債務履行
        地為金門縣，本院為系爭工程契約債務履行地之法院，參照首揭法條規定，
        就本件訴訟有管轄權。
　（２）復按民事訴訟法第二百五十五條第一項第三款規定，訴狀送達後，原告不得
  　    將原訴變更或追加他訴，但擴張或減縮應受判決事項之聲明者，不在此限。
        本件原告擴張訴之聲明為如主文所示，核與上開規定尚無不合，應予准許。
（二）系爭工程協議書對被告發生效力：
      被告辯稱系爭工程協議書為訴外人何政榕與原告所簽訂，而何政榕雖得代理被
      告僱傭工人，但未經被告授權與他人簽訂契約，系爭工程協議書應與被告無涉
      云云。經查：
  （１）訴外人何政榕為被告承攬中華電信公司「金門區九十年度第一期土木併案積
        點工程」之工地負責人，並代表被告為上開工程之開標、決標等事宜，為被
        告所不爭執；被告復自認何政榕有代理被告雇工施作系爭工程之權限，足認
        被告有由其自己之行為表示以代理權授與何政榕之實，是證人何政榕到庭證
        述：「（指被告）將所有的材料交給我全權處理，由我找人施工」、「我找
        發美（即原告）施工，我有權利可以找」等語，應堪信採。
  （２）被告抗辯何政榕之代理權雖包括雇工施作工程，但因被告已將工程材料交付
        何政榕，何政榕無權找小包（即次承攬人）云云。然查何政榕為被告承攬工
        程之工地負責人，依一般社會通念，有代理被告處理系爭工程全部相關事宜
        之權責；而雇工與小包雖有差異，但均為施作工程之處理方式，難以區隔，
        倘被告對之有所限制，何政榕當不致證稱「我找發美（即原告）施工，我有
        權利可以找」之語，並與原告簽訂系爭工程協議書，顯見代理人何政榕不知
        其代理權限受有上開之限制。又被告承攬中華電信公司工程必然有施作之材
        料，被告將之交付該工地負責人何政榕全權處理，此乃施工必要之理，尚不
        足據此認定被告之代理權授與有所限制；況代理權之限制，不得對抗善意第
        三人（民法第一百零七條前段），則若被告抗辯之代理權限制，被授權人何
        政榕尚且不知情，並稱「大家都知道我是金門的負責人」等語，原告又如何
        得知該代理權之限制？原告為善意之第三人，應可認定，是縱何政榕代理權
        受有限制，亦不得以之對抗原告。
  （３）綜上，系爭工程協議書既係被告代理人何政榕以被告名義與原告簽訂，且縱
        何政榕之代理權受有限制，亦不得對抗原告，則依民法第一百零三條第一項
        ：「代理人於代理權限內，以本人名義所為之意思表示，直接對本人發生效
        力。」之規定，系爭工程協議書自應對本人，即被告發生效力。至契約之成
        立，以當事人互相表示意思一致者，契約即成立。系爭工程協議書雖為系爭
        工程完工後始書立之書面，然對於兩造意思合致與契約之成立不生影響。
（三）系爭工程協議書對被告發生效力，從而原告依系爭工程協議之約定，訴請被告
      給付系爭工程款，即以被告提出之「中華電信公司工程分析表」驗收之系爭工
      程實際施作工程數量（參被告九十三年六月二十一日民事答辯狀三附件二），
      依照系爭協議書所附明細表之合約單價計算之工程款，共計九十八萬六千七百
      九十元，及其中九十二萬二千八百九十一元自催告限期清期日屆滿翌日，即九
      十二年七月九日起；及其中六萬三千八百九十九元，自原告擴張聲明訴狀（九
      十三年七月三十日民事準備狀五）送達翌日，即九十三年八月一日（參卷附郵
      件回執）起，至清償日止，均按法定利率年息百分之五計算之遲延利息，為有
      理由，應予准許。
六、兩造其餘攻擊防禦方法，核與判決結果不生影響，爰不逐一論述，附此敘明。
七、本件判決兩造分別陳明願供擔保，請求宣告假執行或免為假執行，經核與民事訴
    訟法第三百九十條第二項、第三百九十二條第二項之規定均無不合，爰各酌定相
    當擔保金，併准許之。
八、訴訟費用負擔之依據：民事訴訟法第七十八條。
中　　　華　　　民　　　國　　九十三　　年　　　八　　　月　　　十六     日
                                福建金門地方法院民事庭
                                    法      官  魏玉英
右為正本係照原本作成
如對本判決上訴，須於判決送達後廿日內向本院提出上訴狀
中　　　華　　　民　　　國　　九十三　　年　　　八　　　月　　　十六　　日
                                    法院書記官  張家榮
